臺灣新北地方法院刑事判決
110年度審訴字第1053號
公  訴  人  臺灣新北地方檢察署檢察官
被      告  李品賢



上列被告因詐欺等案件，經檢察官提起公訴（110年度偵緝字第1
916號），被告於準備程序中對被訴事實為有罪陳述，本院合議
庭裁定由受命法官獨任行簡式審判程序，並判決如下：
　　主　文
李品賢犯三人以上共同冒用政府機關及公務員名義詐欺取財罪，
處有期徒刑壹年貳月。偽造「臺灣臺北地方法院檢察署分案調查
證物清單」公文書上之偽造「臺灣臺北地方法院檢察署印」印文
壹枚沒收。
　　事　實
一、李品賢於民國109年12月間，加入真實姓名、年籍不詳綽號
    「小葉」等人所屬詐欺集團，擔任收取贓款之車手，其等即
    共同意圖為自己不法之所有，基於三人以上共同冒用政府機
    關及公務員名義詐欺取財、行使偽造公文書之犯意聯絡，於
    109年12月21日9時許，由該詐欺集團不詳成員自稱中華電信
    職員及警員「李俊傑」、檢察官「張文華」等公務員，撥打
    電話向乙○○佯稱：其欠繳電信費用，且個資遭他人不法使用
    而涉嫌重大洗錢案，為配合辦案，需領取新臺幣（下同）48
    萬元，交給指定之人作為證物云云，致乙○○陷於錯誤，於同
    日13時51分許，在新北市永和區莒光路142巷口前，依指示
    將其所領取之現金48萬元交予依詐欺集團成員指示至該處收
    取款項之李品賢，李品賢則當場將該詐騙集團某成員於不詳
    時地偽造其上蓋有「臺灣臺北地方法院檢察署印」印文之「
    臺灣臺北地方法院檢察署分案調查證物清單」公文書1張交
    付乙○○而行使之，以取信於乙○○。李品賢取得上開款項後即
    離開現場，並將全數贓款依指示置於桃園市龜山區「國立體
    育大學」附近空地，供該詐欺集團成員收取。嗣乙○○發現受
    騙報警處理，經警調閱相關監視器錄影畫面，並將自前揭偽
    造公文書上採得之指紋送比對結果，其中2枚與李品賢之左
    小指、右食指指紋相符，始查悉上情。
二、案經乙○○訴由新北市政府警察局中和分局報告臺灣新北地方
    檢察署檢察官偵查起訴。
　　理　由
一、按除被告所犯為死刑、無期徒刑、最輕本刑為3年以上有期
    徒刑之罪或高等法院管轄第一審案件者外，於第一次審判期
    日前之準備程序進行中，被告先就被訴事實為有罪之陳述時
    ，審判長得告知被告簡式審判程序之旨，並聽取當事人、代
    理人、辯護人及輔佐人之意見後，裁定進行簡式審判程序，
    刑事訴訟法第273條之1第1項定有明文。經核本件被告所犯
    係死刑、無期徒刑、最輕本刑為3年以上有期徒刑以外之罪
    ，其於準備程序中就被訴之事實為有罪陳述，經法官告知簡
    式審判程序之旨，並聽取公訴人及被告之意見後，本院合議
    庭依刑事訴訟法第273條之1第1項規定，裁定由受命法官獨
    任進行簡式審判程序，合先敘明。
二、上揭犯罪事實，業據被告李品賢於本院審理時坦承不諱，核
    與證人即告訴人乙○○於警詢時證述之情節相符，復有內政部
    警政署反詐騙諮詢專線紀錄表、乙○○之銀行帳戶存摺內頁影
    本、內政部警政署刑事警察局110年2月8日刑紋字第1100003
    284號鑑定書、新北市政府警察局中和分局刑案現場勘察報
    告各1份、監視器錄影畫面翻拍照片11張、被告身體特徵照
    片1張、偽造「臺灣臺北地方法院檢察署分案調查證物清單
    」公文書照片1張、監視器錄影光碟1片（見110年度偵字第1
    4838號偵查卷【下稱偵卷】第17頁至第18頁、第19頁、第23
    頁至第27頁、第47頁、第49頁至第54頁、第61頁至第81頁及
    證物袋）附卷可稽，足認被告前揭自白與事實相符。本件事
    證明確，被告前開犯行堪予認定，應予依法論科。
三、論罪科刑：
　㈠按刑法上之偽造文書罪，乃著重於保護公共信用之法益，即
    使該偽造文書所載名義製作人實無其人，而社會上一般人仍
    有誤信其為真正文書之危險，即難阻卻犯罪之成立（最高法
    院54年台上字第1404號判決意旨參照）。又刑法上所稱「公
    文書」，係指公務員職務上製作之文書，與其上有無使用「
    公印」無涉；若由形式上觀察，文書之製作人為公務員，且
    文書之內容係就公務員職務上之事項所製作，即令該偽造之
    公文書上所載製作名義機關不存在，或該文書所載之內容並
    非該管公務員職務上所管轄，然社會上一般人既無法辨識而
    仍有誤信為真正之危險，仍難謂非公文書。經查，本案詐騙
    集團成員偽造之「臺灣臺北地方法院檢察署分案調查證物清
    單」文書1份，形式上表明係「臺灣臺北地方法院檢察署」
    政府機關所出具，其內容又與公權力相關，自有表彰該機關
    公務員本於職務而製作之意，縱該文書所載之內容顯有疑義
    ，惟一般成年人苟非熟稔行政系統組織或法律事務，實不足
    以分辨該機關單位或文書內容是否真實，確有誤信前述文書
    係公務員職務上所製作之危險，自屬偽造之公文書無訛。
　㈡按刑法上所謂「公印」，係指公署或公務員職務上所使用之
    印信，又所謂「公印」或「公印文」，係專指表示公署或公
    務員資格而言，即俗稱大印與小官印及其印文（最高法院22
    年上字第1904號、69年台上字第693號判決意旨參照）。再
    者，我國公印之製頒係規定於印信條例，且印信條例就印信
    之種類、質料、形式、字體及尺度等均有明文規範，故是否
    屬刑法第218條第1項之公印，仍應依印信條例所規定之外觀
    形式而為認定，又政府並無可能製頒與我國公務機關名銜不
    符之印信，則偽造與我國公務機關名銜不符之印章，因非依
    印信條例規定由上級機關所製發之印信以表示該機關之資格
    ，即與公印之要件不符（臺灣高等法院100年度上訴字第108
    2號、第1307號判決意旨及同院暨所屬法院101年法律座談會
    刑事類提案第8號研討結果參照）。經查，本案偽造「臺灣
    臺北地方法院檢察署分案調查證物清單」公文書上偽造之「
    臺灣臺北地方法院檢察署印」印文，樣式與政府機關關防不
    符，揆諸前開說明，該偽造之印文，僅為普通之印文。公訴
    意旨認該偽造之印文屬公印文，尚有誤會。
　㈢是核被告所為，係犯刑法第216條、第211條之行使偽造公文
    書罪及同法第339條之4第1項第1款、第2款之三人以上共同
    冒用政府機關及公務員名義詐欺取財罪。被告所屬詐欺集團
    成員偽造公文書上印文之行為，係偽造公文書之階段行為，
    其等偽造公文書後復持以向告訴人行使，則該偽造公文書之
    低度行為，亦應為行使偽造公文書之高度行為所吸收，均不
    另論罪。
　㈣按共同實行犯罪行為之人，在共同意思範圍以內，各自分擔
    犯罪行為之一部，彼此協力、相互補充以達其犯罪之目的者
    ，即應對於全部所發生之結果，共同負責，故不以實際參與
    犯罪構成要件行為或參與每一階段之犯罪行為為必要。又共
    同正犯之意思聯絡，原不以數人間直接發生者為限，即有間
    接之聯絡者，亦包括在內（最高法院107年度台上字第4444
    號判決意旨參照）。本件依卷內事證可知本案詐欺集團於詐
    欺犯行之分工精細，分別有負責招攬車手之人（如綽號「小
    葉」之人）、實施詐術之電話機房人員、指揮車手之人、領
    取受騙財物之車手人員（如被告）、向車手收取詐騙所得之
    收水人員等各分層成員，以遂行本件犯行而牟取不法所得，
    集團成員間固未必彼此有所認識或清楚知悉他人所分擔之犯
    罪分工內容，然此一間接聯絡犯罪之態樣，正係具備一定規
    模犯罪所衍生之細密分工模式，參與犯罪者透過相互利用彼
    此之犯罪角色分工，而形成一個共同犯罪之整體以利犯罪牟
    財。職是之故，被告既對參與詐欺集團而遂行本案詐欺犯行
    有所認知，堪認其等對集團成員上下游彼此間係透過分工合
    作、互相支援以完成詐欺取財之犯罪行為一節當亦有所預見
    ，則其等既係以自己共同犯罪之意思，相互支援及分工合作
    ，以達上揭犯罪之目的，自應就所參與犯罪之全部犯罪結果
    共同負責，而應論以共同正犯，其理至明。至被告縱使未與
    集團上下游其他成員謀面或直接聯繫，亦未明確知悉集團內
    其他成員身分、所在及精細分工，彼此互不認識，亦不過係
    詐欺集團細密分工模式下之當然結果，自無礙於被告仍屬本
    案共同正犯之認定。是被告與「小葉」及其他不詳詐欺集團
    成員間，就本案犯行有犯意聯絡及行為分擔，應論以共同正
    犯。
　㈤被告所犯上開行使偽造公文書罪及三人以上共同冒用政府機
    關及公務員名義詐欺取財罪，係以行使偽造公文書冒充政府
    機關及公務員之手段達成詐取告訴人財物之同一目的，具有
    行為局部之同一性，其行為著手實行階段亦可認為同一，在
    法律上應評價為一行為，是被告以一行為同時觸犯上開2罪
    名，為想像競合犯，應依刑法第55條之規定，從一重之三人
    以上共同冒用政府機關及公務員名義詐欺取財罪處斷。
　㈥爰審酌現今社會詐欺事件層出不窮、手法日益翻新，政府及
    相關單位無不窮盡心力追查、防堵，大眾傳播媒體更屢屢報
    導民眾被詐欺，甚至畢生積蓄因此化為烏有之相關新聞，被
    告正值青壯，有謀生能力，竟與本案詐欺集團共同以冒用政
    府機關及公務員名義之方式實施詐欺取財犯行，破壞社會治
    安，並造成告訴人財物損失，所為應予非難，兼衡其犯罪動
    機、目的、本案負責拿取贓款之分工情形、犯後於本院審理
    時坦承犯行之態度、告訴人受詐騙之財產損失數額，及被告
    高職肄業之智識程度，自陳業工、未婚、需扶養2名未成年
    子女、經濟狀況一般之生活情形（見被告個人戶籍資料、本
    院卷第178頁）等一切情狀，量處如主文所示之刑。
四、沒收：
　㈠本案偽造「臺灣臺北地方法院檢察署分案調查證物清單」公
    文書上之偽造「臺灣臺北地方法院檢察署印」印文1枚，屬
    偽造之印文，不問屬於犯人與否，應依刑法第219條之規定
    宣告沒收。至上開偽造之「臺灣臺北地方法院檢察署分案調
    查證物清單」公文書1份，業經被告交付予告訴人持有，已
    非屬被告或共犯所有之物，故不併予宣告沒收。至上開偽造
    之印文，並無證據可證明係詐欺集團以偽造印章方式所偽造
    （本案偽造公文書為列印本【見偵卷第47頁】，該偽造印文
    亦有可能以數位列印或其他方式偽造），爰不就該偽造印章
    部分為沒收之諭知，附此敘明。
　㈡又被告自陳其本案拿取贓款未實際獲得任何報酬（見偵卷第1
    0頁至第11頁），卷內亦乏被告確有因本案犯行取得犯罪所
    得之具體事證，自無從依刑法沒收相關規定沒收其此部分犯
    罪所得，併此敘明。
據上論斷，應依刑事訴訟法第273條之1第1項、第299條第1項前
段，判決如主文。
本案經檢察官楊唯宏提起公訴，檢察官林亭妤到庭執行職務。
中　　華　　民　　國　 111　　年　　 3　　月　　31　　日
　　　　　　　　　刑事第二十三庭　法　官　藍海凝
上列正本證明與原本無異。
如不服本判決，應於判決送達後20日內敘明上訴理由，向本院提
出上訴狀 (應附繕本) ，上訴於臺灣高等法院。其未敘述上訴理
由者，應於上訴期間屆滿後20日內向本院補提理由書「切勿逕送
上級法院」。
　　　　　　　　　　　　　　　　　書記官　羅婉嘉
中　　華　　民　　國　 111　　年　　 3　　月　　31　　日
附錄本案論罪科刑法條全文：
中華民國刑法第211條
偽造、變造公文書，足以生損害於公眾或他人者，處1年以上7年
以下有期徒刑。
中華民國刑法第216條
行使第210條至第215條之文書者，依偽造、變造文書或登載不實
事項或使登載不實事項之規定處斷。
中華民國刑法第339條之4
犯第339條詐欺罪而有下列情形之一者，處1年以上7年以下有期
徒刑，得併科1百萬元以下罰金：
一、冒用政府機關或公務員名義犯之。
二、三人以上共同犯之。
三、以廣播電視、電子通訊、網際網路或其他媒體等傳播工具，
　　對公眾散布而犯之。
前項之未遂犯罰之。